【裁判字號】    97,台上,1370
【裁判日期】    970328
【裁判案由】    違反著作權法
【裁判全文】
最高法院刑事判決            九十七年度台上字第一三七０號
上  訴  人  甲○○
選任辯護人  李  旦律師
            江俊賢律師
            謝伊婷律師
上列上訴人因違反著作權法案件，不服台灣高等法院台中分院中
華民國九十六年七月十一日第二審判決（九十五年度上訴字第二
五四二號，起訴案號：台灣台中地方法院檢察署九十五年度偵緝
字第一○六八號），提起上訴，本院判決如下：
    主  文
上訴駁回。
    理  由
按刑事訴訟法第三百七十七條規定，上訴於第三審法院，非以判
決違背法令為理由，不得為之。是提起第三審上訴，應以原判決
違背法令為理由，係屬法定要件。如果上訴理由書狀並未依據卷
內訴訟資料，具體指摘原判決不適用何種法則或如何適用不當，
或所指摘原判決違法情事，顯與法律規定得為第三審上訴理由之
違法情形，不相適合時，均應認其上訴為違背法律上之程式，予
以駁回。本件原判決撤銷第一審之科刑判決，改判仍論上訴人甲
○○以共同以意圖銷售而擅自以重製之方法侵害他人之著作財產
權為常業罪，處有期徒刑壹年拾月，並為相關從刑之諭知。係依
憑上訴人於第一審準備程序時坦承：與共同被告楊東彬（原審另
案審理中）、王明文（第一審另案判處有期徒刑二年二月，被告
不服提起上訴後，於民國九十五年三月二十七日死亡，原審另案
判決不受理確定）有為如檢察官起訴之本件違反著作權法犯行；
參酌證人即楊東彬、王明文所承租之台中縣太平市○○路永新巷
十三號房屋（下稱楊東彬租屋處）之土地所有權人之子廖志偉於
楊東彬、王明文違反著作權法案件（下稱楊東彬案件）審理時證
以：基隆市警察局員警於九十一年九月五日上午九時四十分許，
在楊東彬租屋處扣得如原判決附表一、二所示之物品；證人即告
訴代理人吳彥虢於第一審、楊東彬案件及原審審理時結證：扣案
之盜版光碟是射出成型機所射出的音樂光碟片，盜版母片是要供
射出成型機使用，如果有盜版母片及射出成型機，就可以大量重
製，因為工廠有查扣射出機，就可以判斷查扣盜版成品是由盜版
母片拷貝，扣案原判決附表一編號十七之空白光碟片，每一桶上
、下各有一片墊片，沒有光圈，同附表編號三十三是射出半成品
，因為光碟有光圈、也有編號，射出時，如果沒有同時濺鍍，就
會出現光圈，可能是射出時，發現生產過剩，就沒有再濺鍍，如
果有再加工濺鍍，就可以判讀裡面內容，也就是成品，一般合法
工廠是要在無塵狀態下加工半成品，但地下工廠，沒有辦法做到
無塵狀態，就都會有瑕疵品各等語；及卷附共同被告楊東彬所使
用之0000000000號及0000000000號行動電話監聽譯文、台灣基隆
地方法院檢察署通訊監察書影本、楊東彬租屋處契約書一份、基
隆市警察局搜索扣押筆錄、扣押物品目錄表各一份、查獲現場與
扣案物品相片四十四張、扣案如原判決附表一、二所示之物品（
其中附表二編號一至編號四所示之吸料機、光碟射出機、濺鍍機
、網版印刷機各一台經警交由證人廖志偉代為保管後，於九十一
年九月二十三日失竊，迄未尋獲）、扣案之銷貨明細表四紙（記
載：九十一年六月十日至六月十六日及九十一年七月二十九日至
八月四日間每日銷貨之光碟編號、數量及上述期間銷售總和金額
之計算等旨）、扣案如原判決附表三、四之盜版音樂光碟母片及
盜版音樂光碟、證人即告訴代理人吳彥虢所提出如原判決附表三
、四所示之目錄表、原版音樂光碟封面、經濟部公司執照影本、
台北市政府營利事業登記證影本等證據資料，而為論斷，已敘述
其所憑之證據及認定之理由。而以上訴人否認有違反著作權法之
犯行，並辯稱：伊沒有在做盜版光碟，只是在案發地點負責做Ｃ
ＤＲ的印刷，王明文是駕駛計程車的，楊東彬只是伊高中同學云
云，均係飾卸之詞，無足採取，在理由內依憑調查所得證據，詳
加指駁；並說明：（一）上訴人於第一審準備程序時已經認罪自
白，雖其嗣於原審審理時辯稱：伊在第一審審理時，法官告訴伊
在光碟上面有印圖案，就是犯法，伊就認了，事實上伊沒有做盜
版云云，然經原審調閱第一審法院九十五年九月五日之開庭錄音
光碟勘驗結果，上訴人於第一審準備程序時曾供承：伊母親說伊
既然有做，就乾脆去關一關，把債還一還，照這樣來講，伊繼續
打官司下去，也沒有什麼意義，既然有犯罪，就要去承擔等語，
可知上訴人於第一審準備程序時，確係基於自由意識下而為自白
，其於原審翻異前詞，尚難採信。（二）上訴人又辯以：原判決
附表一、二所示之設備，是否可用以將該附表一第十七項之空白
光碟片六箱，製成盜版音樂光碟，有所疑問云云。然觀諸該等扣
案之物品，其中光碟母片、光碟射出機、吸料機、濺鍍機、網版
印刷機、網版曝曬機、網版烤箱、空白光碟片，均屬於生產光碟
所需之素材、機器、設備與原料，另影音播放機、音響、包裝機
、碎料機、監視器，應係測試、分裝光碟、處理光碟瑕疵品及監
控周遭環境之設備；再扣案之光碟母片十八片，其中八片，留有
製作網版之底片，經辨識其內容後，係侵害如原判決附表三所示
「財團法人國際唱片業交流基金會」（下稱國際唱片交流基金會
）所屬滾石國際音樂股份有限公司等會員之音樂著作財產權，另
扣案之二十六片音樂光碟，均無來源識別碼，顯屬盜版之音樂光
碟，其中之十七片（詳如原判決附表四所示），係侵害國際唱片
交流基金會所屬華研國際音樂股份有限公司等會員之音樂著作財
產權，則依吳彥虢上開證詞及卷證，足認上訴人有生產及分裝盜
版音樂光碟。（三）上訴人於楊東彬案件審理時雖供證：伊當時
受「檸檬」之委託，在數百萬ＣＤ片上印刷圖案，另外還負責修
理中古的ＣＤ射出機；至查扣之二十六片盜版ＣＤ，可能是買來
聽的；現場查到之母片十八片，是客戶拿給伊測試射出機云云。
惟上訴人既僅從事ＣＤ印刷業，有無可能再為ＣＤ射出機之修理
業，顯有可疑，且現場查扣之盜版光碟母片、光碟射出機、濺鍍
機、盜版光碟等，均與一般ＣＤ印刷業無關；又其就「檸檬」之
聯絡方式或客戶交易資料，無法提供資料查證，亦有疑竇。上訴
人所供，即難遽信。況在現場查扣之影音播放機及監視器，應係
從事重製盜版光碟者，隨時監控周遭環境，避免為警查獲之物品
，且銷贓管道通常快速而隱密，故本件未能查獲大量盜版光碟乙
節，亦不足採為有利於上訴人之認定。（四）扣案之素材、機器
、設備與原料，足為大量重製音樂光碟之用，再依卷附銷貨明細
（表）與母片代號內容對照表上所載，本件銷售之數量龐大、重
製音樂光碟之代號亦多，均足認上訴人有未經著作財產權人同意
，擅自重製音樂光碟後加以銷售牟利，侵害不特定人之音樂著作
財產權，有常業之犯意與行為。（五）上訴人辯稱：伊請楊東彬
承租房屋，是要辦理伊所開設之「網成科技公司」之遷移等語，
然該公司之營利事業所在地既仍登記在「台北縣淡水鎮○○○路
○段六十九之二號一樓」，所辯顯與事實不符，亦難認案發現場
係上訴人所自行經營。另依卷附之監聽譯文內容及扣案如原判決
附表二編號五至七所示之物，分別係屬上訴人保管或持有之物品
，上訴人應有於該租屋處，從事重製及銷售盜版音樂光碟及以之
為常業之行為。（六）共同被告王明文雖否認有參與本案之犯行
，然本件扣得之光碟機維修單一張、彰化銀行匯款回條二張及帳
冊（分錄簿）一本，為王明文所有，汽車加油發票四張所登載之
車號：X9─9180及217─LV 汽車，分別登記其妻及其所有，由其
使用等情，為其所坦承，至其否認曾將該光碟機維修單、匯款單
攜至其租屋處，且扣案加油發票四張、中華商業銀行信用卡繳款
通知書、遠傳電信股份有限公司九十一年八月份帳單非其所有，
並稱：上訴人曾多次向伊借用該二車輛，該汽車加油發票，應係
上訴人加油後，留存於租屋處之單據，而光碟機維修單及彰化銀
行匯款回條，應為上訴人於借車使用時所攜帶下車，遺留於該租
屋處云云。惟：1.王明文與上訴人既非同住一處，上訴人豈有擅
將王明文送修光碟機或與銀行核對帳款之憑據，攜帶下車之理？
2.上開光碟機維修單及其中一張彰化銀行匯款回條記載之日期，
尚在王明文所述之上訴人最後一次借車之時間之後，則上訴人如
何於借車使用時，將該單據攜帶下車？3.王明文已坦承帳冊（分
錄簿）之內容為其所記載，而該記載之內容與四張汽車加油發票
上登載之發票日期與消費金額完全一致，顯然其所記載者，為其
消費之支出明細，或為應屬「公帳」之共同支出明細。4.扣案之
中華商業銀行信用卡繳款通知書及遠傳電信股份有限公司帳單之
寄送地址均為王明文之住所，可認該通知書及帳單，亦為王明文
所有。5.扣案之光碟機維修單等物，既均為王明文所有之物，且
該加油發票均在楊東彬租屋處為警查獲，顯見該租屋處即為王明
文平常出入之處所。又前揭帳冊內記載上訴人有預支新台幣一萬
元現金之情事，且王明文並不否認該帳冊內所記載者，均與上訴
人欲購買之物品或於該租屋處內從事之活動有關，參之本件之監
聽譯文資料，足認王明文確與上訴人共同從事重製及銷售盜版音
樂光碟，並以之為常業。（七）楊東彬雖亦否認有參與本件犯行
。惟：1.上訴人與王明文係經由楊東彬介紹而認識，又楊東彬租
屋處為楊東彬及王明文共同承租，均由楊東彬給付租金及押金，
承租當時，楊東彬並曾向出租人言明：承租之目的在作為塑膠射
出之工廠，伊為負責人，惟現場實際工作者為王明文，日後如有
事聯絡，可逕洽王明文等語；又證人陳進雄於偵查時證稱：九十
年年底，王明文、楊東彬叫伊到楊東彬租屋處裝潢，九十一年十
一月，王明文還要伊去清理以前裝潢的木板等廢棄物云云，足見
楊東彬明知王明文於該租屋處內為實際之使用行為；楊東彬承租
房屋之動機既非係受上訴人之託，則其另稱：係為償還對於上訴
人之欠款，而代為給付租金及押金云云，即無可取。2.楊東彬另
辯以：伊不知上訴人在租屋處從事盜版音樂光碟之生產云云。然
其既自承：如有至台中伊妻子娘家時，間有至租屋處看看等語，
則上訴人及王明文於該租屋處內既生產大量之音樂光碟，且扣案
之生產音樂光碟所需之機器、設備，又非易於隱藏或搬動之物，
楊東彬如何會不知上訴人及王明文於該租屋處內所從事者，係盜
版音樂光碟之生產？其所辯，難以採信。3.再依卷附之楊東彬使
用之行動電話監聽譯文資料顯示，楊東彬與王明文共同出面承租
房屋，並支付押金與租金，且不斷以電話遙控上訴人及王明文之
生產與配送進度，瞭解工作情形、協助聯繫解決機器故障之問題
，並不定時至工廠內查看，楊東彬有共同為本件之犯行，實可認
定。（八）上訴人之選任辯護人雖稱：本件並非通訊保障及監察
法得監聽之重罪，依法不得實施監聽，且未重新聲請監聽本案，
故無證據能力云云。惟查：本件係因台灣基隆地方法院檢察署指
揮偵辦以吳桐潭為首之天道盟太陽會（下稱太陽會）涉嫌違反槍
砲彈藥刀械管制條例及組織犯罪防制條例案件時，核發通訊監察
書，而於監聽太陽會成員之一所持用之電話時，懷疑楊東彬係太
陽會成員，且有參與該會之不法活動，乃再對楊東彬所有之行動
電話以違反組織犯罪防制條例之罪，實施通訊監察，嗣始查獲其
與上訴人、王明文從事盜版光碟之行為。則本件通訊監察書之核
發程序，既無故意違反法律規定之情形，執行機關據以執行，並
將通訊監察所得製成監聽譯文，該證據資料之取得，並無違法情
形。再本件引為共同被告楊東彬犯罪論據之監聽譯文內容，楊東
彬及其辯護人不否認其真實性，且上訴人已知悉該監聽內容，並
加以辯論，對其防禦權並無妨害，且審酌程序禁止、證據禁止之
理論、人權保障及公共利益之均衡維護，該監聽所取得之供述證
據，具有證據能力之理由。從形式上觀察，原判決並無違背法令
之情形存在。上訴意旨略稱：（一）卷附通訊監察書係針對另案
被告吳桐潭等人涉嫌違反槍砲彈藥刀械管制條例部分所為之監聽
，並無就上訴人所犯違反著作權法之罪嫌重新聲請監聽，顯已超
出原來核定之罪名範圍，屬他案監聽，明顯規避法定之事前審查
程序，且本件非屬通訊保障及監察法第五條列舉之重罪，縱另外
補行聲請監聽票，亦不可能獲准，自難認其違法取得之監聽具有
證據能力。（二）依新修正之通訊保障及監察法第五條第五項、
第六條第三項、第七條第四項之規定，本件監聽譯文有違列舉重
罪原則及比例原則，應無證據能力，則本於該監聽譯文所衍生之
供述證據及搜索扣押所得之證物，均不得列入裁判之基礎。原判
決應有違反證據法則，及適用法則不當之違誤。又本件通訊監察
書，並無受監察對象姓名、相關特徵之記載，違反相關性原則。
且於監聽情形終止後，有無通知相關之實際受監聽人，亦不可知
。（三）本件通訊監察目的在偵辦以吳桐潭為首之太陽會違反槍
砲彈藥刀械管制條例及組織犯罪防制條例，嗣雖發現楊東彬與太
陽會之關連性，但此與上訴人無關；再基隆市警察局針對數支電
話所為之數個月監聽紀錄，竟然僅有區區「二則」對話，認楊東
彬與太陽會有關，即擅為監聽，豈非荒謬，顯違通訊保障及監察
法第五條第一項前段所規定之相關性原則。況基隆市警察局所提
出之二次監聽對話內容，均片面擷取部分通話，並未提出前後完
整內容，致與真意不符，自屬違法之他案監聽。（四）原判決附
表二編號一至四所示之吸料機、光碟射出機、濺鍍機、網版印刷
機既已於九十一年九月二十三日失竊，迄未尋獲，原審未提示證
物令上訴人辨認，僅以扣押清單文書作為證據，即行辯論終結，
論處上訴人罪刑，其所踐行之訴訟程序有所違誤，且與未經調查
無異，其判決實有理由不備及調查證據未盡之違誤。（五）現場
所查獲之原判決附表一編號十七空白光碟片六箱係俗稱「 CD─R
」，用於家用電腦設備燒錄機之用，無法重製母片；同附表編號
三三所稱之「光碟半成品」，實係墊底用之墊片，並非供壓製或
壓製過程中毀損之光碟，而現場所查獲之機器設備，僅供空白光
碟片版面印刷之用，至光碟「壓製」機器設備，已損壞無法使用
，且是為中古修理之用；另原判決附表四之扣案盜版音樂光碟總
計僅十七片，可能為上訴人之員工所購買，作為個人聆聽之用，
而非上訴人所重製。原審以此微量之盜版音樂光碟論罪，顯不合
理。且倘有製造大量盜版光碟之情事，為何警方經過多日之監聽
與現場勘查，竟未發現有出貨及查扣大量盜版音樂光碟？原審未
予審究，自有調查未盡及理由不備之違法。（六）原審未查明上
訴人如何有常業犯意及恃以營生，自有速斷；且卷內涉有違犯著
作權法爭議者，僅有原判決附表四之扣案盜版音樂光碟十七片，
上訴人縱有成罪，犯行僅一次，數量亦少，與常業犯之「反覆以
同類之行為為目的之社會活動之職業性犯罪」之要件不符，原審
未詳細說明其認定之理由，亦有違反無證據不得推定之原則。原
判決顯有認定事實不依證據擅加猜測，未合法調查證據、判決理
由不備、適用法則不當之違法等語。惟查：（一）按證據之取捨
，為事實審法院之職權，倘其採證認事並不違背證據法則，即不
得任意指為違法。原判決已於其理由六說明本件通訊監察書係就
以吳桐潭為首之太陽會所涉違反槍砲彈藥刀械管制條例及組織犯
罪防制條例之案件，所為之合法監聽後，發覺楊東彬涉及違反組
織犯罪條例之罪，而予監聽時，始發現楊東彬與上訴人、王明文
之本件犯行；該通訊監察書之核發程序，既未見有何故意違反法
律規定之情形，執行機關據以執行，且嗣故就該監聽所取得之相
關證據，自具有證據能力之理由（見原判決第十七至十八頁）。
再楊東彬及其辯護人對於該監聽譯文所載通訊內容均不爭執，且
上訴人亦已知悉該監聽內容並對之加以辯護，對其防禦權之行使
並無妨害。至警方於監聽結束時，縱未依通訊保障及監察法第十
五條規定，經檢察官許可後，通知受監聽人，但此程序上之瑕疵
，就人權保障與公共利益之均衡維護，依比例原則予以酌量，仍
應認監聽所取得之證據有證據能力，原判決予以採納，要無違法
可言。另本件監聽所取得之供述證據，審酌程序禁止、證據禁止
之理論、人權保障及公共利益之均衡維護，依比例原則予以權衡
，亦應認具有證據能力，原判決採為論罪之證據，即與刑事訴訟
法第一百五十八條之四之意旨無違。上訴論旨妄指為違法，自非
依據卷內訴訟資料具體指摘之第三審合法上訴理由。（二）原判
決附表二編號一至四所示之吸料機、光碟射出機、濺鍍機、網版
印刷機，經警交由廖志偉代為保管後，已於九十一年九月二十三
日失竊，迄未尋獲，致原審審判長未能調取，命上訴人辨認。惟
其於審判期日，既已提示扣押物品清單及告以要旨，並命上訴人
辯論；且於審判期日先後二次詢問上訴人及其選任辯護人：「尚
有證據請求調查？」，其先後均答稱：「無」（見原審卷第一七
一頁背面至第一七三頁），自無礙其防禦權之行使。原審依其所
採取之證據，說明應為不利上訴人認定之理由，尚無違誤之情形
。上訴意旨執此指摘，亦非適法之第三審上訴理由。（三）刑事
訴訟法第三百七十九條第十款所稱應調查之證據，係指與待證事
實有重要關係，在客觀上認為應行調查，為法院認定事實與適用
法律之基礎者而言，倘事實已臻明確，自無為無益調查之必要。
又刑法上所謂常業犯，乃指反覆以同種類行為為目的之社會活動
之職業性犯罪而言。原判決已於其理由四說明：依扣案之銷貨明
細（表）四紙顯示，其上亦明確記載九十一年六月十日至六月十
六日及同年七月二十九日至八月四日間，每日銷貨之光碟編號與
數量，並有上述期間銷售總和金額之計算，足認該等音樂光碟經
大量重製後，確係用以銷售予他人。又依本件扣案之素材、機器
、設備與原料，足為大量重製音樂光碟之用，銷貨明細（表）與
母片代號內容對照表上所載實際銷售之數量龐大、重製音樂光碟
之代號亦多，均足認上訴人未經著作財產權人同意擅自重製音樂
光碟後加以銷售，侵害他人之音樂著作財產權，並以之為常業（
見原判決第六至七頁）；並已於理由三內說明：扣案之影音播放
機、監視器，係從事重製盜版光碟之上訴人隨時監控周遭環境，
避免為警查獲，且因銷贓管道通常快速及隱密，本件雖未查獲大
量盜版光碟，仍不足採為有利於上訴人之認定（見原判決第六頁
）。原審對此未為無益之調查，並無應於審判期日調查之證據未
予調查之違法可言。上訴意旨執此指摘，無非就原審採證認事之
職權行使，專憑己見，任意指摘，再為事實上之爭執，並非依據
卷內訴訟資料而為之具體指摘，自非正當之第三審上訴理由。（
四）其餘上訴意旨，則置原判決之明白論斷於不顧，或仍持原判
決已說明理由而捨棄不採之陳詞辯解，再為事實上之爭執，或就
屬於事實審法院採證認事職權之行使，或就不影響於判決本旨之
枝節事項，全憑己見，任意指摘，難謂已符合首揭法定上訴第三
審之要件。其上訴違背法律上之程式，應予駁回。
據上論結，應依刑事訴訟法第三百九十五條前段，判決如主文。
中    華    民    國  九十七  年    三    月  二十八  日
                      最高法院刑事第四庭
                          審判長法官  林  增  福
                                法官  張  清  埤
                                法官  陳  世  雄
                                法官  蔡  國  在
                                法官  石  木  欽
      本件正本證明與原本無異
                                      書  記  官
中    華    民    國  九十七  年    四    月    三    日
                                                      v


司法院資訊處製作；財團法人民間司法改革基金會備份。
